ACORDAO-COMPLETO-2558000

ACÓRDÃO 2400/2022 ATA 41/2022 - PLENÁRIO

VISTOS, relatados e discutidos estes embargos de declaração opostos por Milton Rondó Filho em face do Acórdão 490/2022-TCU-Plenário,
ACORDAM os ministros do Tribunal de Contas da União, reunidos em sessão de Plenário, ante as razões expostas pelo Relator, em:
9.1. conhecer dos embargos de declaração, com fundamento nos arts. 32, inciso II, e 34 da Lei 8.443/1992 c/c o art. 287 do Regimento Interno/TCU, para, no mérito, rejeitá-los; e
9.2. dar ciência deste acórdão ao embargante.

Embargos de declaração contra acórdão que julgou irregulares as contas do embargante, com aplicação de multa e inabilitação para o exercício de cargo em comissão ou função de confiança no âmbito da Administração Pública, em razão de irregularidades cometidas na realização de contribuições financeiras à Estratégia Internacional das Nações Unidas para a Redução de Desastres (EIRD/ONU), nos exercícios de 2011, 2012, 2014 e 2015.

Ministério das Relações Exteriores.

3. Interessados/Responsáveis/Recorrentes:
3.1. Responsável: Milton Rondo Filho (XXX.501.761-XX).
3.2. Recorrente: Milton Rondo Filho (XXX.501.761-XX).

13.1. Ministros presentes: Bruno Dantas (na Presidência), Walton Alencar Rodrigues, Benjamin Zymler, Vital do Rêgo e Antonio Anastasia.
13.2. Ministros-Substitutos convocados: Augusto Sherman Cavalcanti (Relator) e Marcos Bemquerer Costa.
13.3. Ministro-Substituto presente: Weder de Oliveira.

AUGUSTO SHERMAN

Ministro-Substituto Augusto Sherman Cavalcanti.

Trata-se de embargos de declaração opostos por Milton Rondó Filho em face do Acórdão 490/2022-TCU-Plenário.
2.	Por meio do citado decisum este Tribunal apreciou Tomada de Contas Especial instaurada pelo Ministério das Relações Exteriores em desfavor do aludido Diplomata em razão de irregularidades cometidas na realização de contribuições financeiras à Estratégia Internacional das Nações Unidas para a Redução de Desastres (EIRD/ONU) , nos exercícios de 2011, 2012, 2014 e 2015, ocasião em que decidiu julgar irregulares as contas do ora embargante, aplicar-lhe multa no valor de R$ 65.000,00, considerar graves as irregularidades cometidas e inabilitá-lo para o exercício de cargo em comissão ou função de confiança no âmbito da Administração Pública Federal por cinco anos.
3.	Notificado do acórdão o responsável requereu o parcelamento da dívida em 36 parcelas (peça 75) , a qual foi deferida em Despacho deste Relator à peça 80. Nada obstante, opôs os presentes embargos à peça 84.
4.	Sustenta o embargante haver omissão na deliberação adotada. Aduz, primeiramente, que a controvérsia dirimida se remete exclusivamente a elucidar se as irregularidades por ele ditas meramente formais, apontadas nos autos, foram capazes de gerar dano ao erário ou se mereciam a aplicação de sanções previstas na Lei 8.443/1992, entendimento esse rechaçado nas alegações de defesa em face da incontroversa premissa de que os recursos foram repassados em sua totalidade ao organismo internacional. Alude à omissão pelo fato de que teria restado comprovada a injustiça perpetrada pelo fato de que (i) os recursos foram comprovadamente depositados na conta da organização e usados para criação da CERRD no Brasil; (ii) havia autorização prévia na LOA; (iii) não houve descumprimento do art. 167, inciso II, da CF/1988; (iv) não houve assunção de obrigações não incluídas na LOA.
5.	Ademais, a SecexTCE teria emitido instrução em 14/2/2019 concluindo pela ausência de responsabilidade administrativa, com proposta de arquivamento sem julgamento de mérito em razão de (i) não haver nos autos elementos que comprovassem ter agido com dolo; (ii) a conduta ter se pautado em situação similar a outro parecer; (iii) não haver prejuízo ao erário. Apesar da ausência de dano, ainda assim teria o acórdão entendido de forma diversa (itens 42 a 44) .
6.	Mais adiante, aponta omissão quanto às evidências que entende comprovadas. Nesse sentido, destaca que a unidade técnica e o Ministério Público/TCU asseveraram que não teria havido menção expressa à EIRD na LOA dos anos de 2013, 2014 e 2015, no entanto, defende que a premissa é equivocada, frisando que "foram colacionados ao presente feito, o espelho detalhado dos documentos juntados nos autos - peças 32 a 35, que não trouxeram o espelho com o detalhamento devido, que acabaram levando a análise técnica ao equívoco, e que devem ser sopesados".
7.	Bem assim, sustenta que não se poderia imputar que os repasses de tais recursos tratassem de atos ilegais ou ilegítimos, pois foram consubstanciados em pareceres, o que levaria ao entendimento de que as contas deveriam ser julgadas regulares. E, ainda que assim não o fosse, o motivo jurídico para a celeridade do repasse foi de alta relevância pois tiveram o condão de atender a emergência de calamidade pública.
8.	Por fim, entende o embargante que não foi observada a aplicação dos princípios da razoabilidade e da proporcionalidade com relação às penas, haja vista o patamar máximo das sanções do acórdão, aduzindo que não foram levadas em consideração as consequências práticas do ato, já que consta da manifestação deste Relator que as verbas repassadas atingiram as finalidades públicas. Também a seu ver não foi analisado o grau de culpabilidade do agente, vez que não se eximiu da sua obrigação seguindo as determinações dos pareceres, e a condução do procedimento sancionatório de aplicação de penalidade deve ser balizado pelos princípios da necessidade e da adequação, devendo atuar de maneira menos lesiva, pautando-se na necessidade e adequação da medida.
9.	Requer, portanto, sejam sanadas essas omissões apontadas, reformando-se o acórdão proferido.
	
	É o relatório.

Monique Rafaella Rocha Furtado (OAB-DF 34131), Edgard Rodrigo de Amorim Rocha (OAB-DF 39785) e outros, representando Milton Rondo Filho.

Não atuou.

EMBARGOS DE DECLARAÇÃO. SUPOSTA OMISSÃO NO JULGADO. CONHECIMENTO. REJEIÇÃO.

TOMADA DE CONTAS ESPECIAL (TCE)

não atuou.

Em exame embargos de declaração opostos por Milton Rondó Filho em face do Acórdão 490/2022-TCU-Plenário, prolatado na sessão do dia 16/3/2022, por meio do qual este Tribunal julgou irregulares suas contas e, entendendo afastada a imputação de débito, aplicou-lhe as sanções de multa e inabilitação, previstas nos arts. 58, incisos I e II, e 60 da Lei 8.443/1992, em razão de irregularidades cometidas na realização de contribuições financeiras à Estratégia Internacional das Nações Unidas para a Redução de Desastres (EIRD/ONU) , nos exercícios de 2011, 2012, 2014 e 2015.
2.	Quanto ao aspecto temporal, registro que, com o refazimento da notificação do responsável por mim determinada em Despacho de peça 80, essa somente veio a ocorrer em 5/10/2022, conforme Aviso de Recebimento acostado à peça 87, sendo os embargos opostos no dia 14/10/2022, conforme peça 84, de modo que o remédio processual manejado é tempestivo.
3.	No mérito, todavia, entendo que não estão configuradas as supostas omissões no julgado de sorte a merecer o aclaramento desejado pelo embargante, ou sequer a reforma pleiteada, revelando-se as argumentações ora trazidas mero inconformismo que não encontra amparo nesta via estreita, eis que não é destinada à rediscussão de mérito ou ainda da própria dosimetria adotada no julgamento.
4.	Ao contrário do alegado pelo embargante, a controvérsia dirimida entre a existência ou não de dano a ele imputável não tinha pano de fundo "irregularidades meramente formais" apontadas nos autos, mas irregularidades graves, as quais ensejariam o exame de imputação de dano ou de grave infração a norma legal sujeita a sanções deste Tribunal. Igualmente não se sustenta a alegação do embargante sobre a aplicação dos princípios da razoabilidade e da proporcionalidade com relação às penas, haja vista o patamar máximo das sanções do acórdão, e de que não foram levadas em consideração as consequências práticas do ato, e o grau de culpabilidade do agente, vez que não se eximiu da sua obrigação seguindo as determinações dos pareceres, haja vista que esses pontos restaram bem definidos na deliberação adotada, a exemplo dos seguintes trechos de minha manifestação perante o Colegiado:
"28. Compreendo que são evidentes as irregularidades cometidas pelo Sr. Milton Rondó Filho. Suas alegações de defesa são insuficientes para o afastamento dos vícios sobejamente identificados nos autos. Além disso, sua culpabilidade é, a meu ver, cristalina, porquanto há diversos apontamentos capazes de remeter sua conduta à prática de atos eivados de irregularidades provenientes de ações negligentes e imprudentes, havidas algumas com erros manifestamente grosseiros.
29. Esses apontamentos constam evidenciados no relatório do tomador de contas e no relatório de auditoria do órgão de Controle Interno, assim como também pela secretaria ao refutar suas alegações de defesa.
30. O responsável alega em sua defesa que a situação apresentada nestes autos se amoldaria àquela descrita no Parecer 69/2010/DECOR/CGU/AGU, que trata de doação para a Central Internacional para a Compra de Medicamentos contra a Aids, Tuberculose e Malária - UNITAID. Esse argumento, todavia, é refutado pelas próprias circunstâncias envolvidas na celebração, denúncia e transferência dos recursos, conforme evidenciado nas linhas anteriores, no despacho que proferi nos autos, e, ainda, diante do fato de que o Memorando de Entendimento, cujo objetivo foi a viabilização da transferência dos recursos, efetivamente estabeleceu encargos e compromissos gravosos à União, expressando, todavia, a intenção unicamente do agente diplomático que o celebrou, uma vez que foi desprovido de apoio do Congresso Nacional.
31. Consoante observado, não houve também obediência às normas de direito financeiro, uma vez que não havia dotação orçamentária prévia e nem autorização legal para o ato. Saliente-se a respeito, que nas leis orçamentárias de 2011 e 2012, a ação 20X0 - Cooperação Humanitária Internacional e Participação da Sociedade Civil não se encontrava prevista, encontrando-se tal previsão somente nas seguintes, em 2013, 2014 e 2015. Além do mais, a inclusão da referida ação nos exercícios de 2013 em diante visou apenas garantir prévia dotação orçamentária naqueles exercícios, sendo indispensável a autorização específica para a finalidade, como assentei em meu Despacho, reproduzido retro, ao abarcar inclusive eventuais outras modalidades de doações/transferências a organismos internacionais.
32. O Sr. Milton Rondó Filho, ao propor a celebração de Memorando de Entendimento com contornos de compromissos gravosos ao patrimônio nacional, vez que estipulava quantias específicas, cronograma de desembolso e contraprestação, externou consentimento expresso com agravo ao direito público interno. E, mais grave ainda, uma vez denunciado o instrumento, ante os vícios apresentados, cuidou de realizar ainda assim transferências para os fins ali colimados, como se simples doações fossem, como as que se realizam com recursos privados e não públicos, eis que sem amparo legal.
 (...) 
37. Reputo, pois, que a análise realizada na instrução que integra o relatório precedente se apresenta em conformidade com os fatos, não sendo a defesa capaz de refutar, nem afastar os atos irregulares imputados ao responsável, nem sua conduta deveras imprudente e negligente no trato dos recursos públicos e na observância das normas legais. A meu ver o responsável conduziu suas decisões sem a prudência e cautelas esperadas de qualquer homem médio imbuído de relevantes funções públicas e em face do envolvimento de milionárias quantias compromissadas junto a organismo internacional."
5.	Esse trecho, a propósito, evidencia que não houve omissão no exame da matéria relativa à inexistência de prévia autorização no orçamento público para os procedimentos adotados pelo embargante. 
6.	Sobre o argumento de que a SecexTCE teria emitido instrução em 14/2/2019 concluindo pela ausência de responsabilidade administrativa com proposta de arquivamento sem julgamento de mérito em razão de (i) não haver nos autos elementos que comprovassem ter agido com dolo; (ii) a conduta ter se pautado em situação similar a outro parecer; (iii) não houve prejuízo ao erário, restou claro de minha manifestação que o processo foi inicialmente conduzido nessa direção, todavia, após o aprofundamento do exame, por mim determinado, resultou em modificação do entendimento daquela secretaria, conforme se extrai dos seguintes trechos:
"20. Assim, nesse primeiro juízo realizado sobre a matéria, a unidade técnica e o representante do Ministério Público/TCU se manifestaram em uníssono pelo arquivamento desta TCE.
II
21. Como também indicado no relatório precedente, ao tomar conhecimento desta matéria, ao final de 2019, entendi que esse não deveria ser o desfecho deste processo, uma vez presentes diversos indícios de graves irregularidades cometidas pelo responsável. Muitas das justificativas até então apresentadas, no curso das apurações realizadas, também não apoiariam a ideia de que os recursos poderiam ser caracterizados como doação realizada voluntariamente e fora do contexto do compromisso gravoso primeiramente celebrado e posteriormente tornado nulo. 
22. Em Despacho que proferi, o qual foi reproduzido na derradeira instrução, trouxe ponderações que conduziram à realização da citação do responsável, a fim de que se colhessem as alegações de defesa necessárias ao processamento regular deste feito com o que se pretende agora, o julgamento das contas em face dos atos praticados e do possível dano.
 (...) 
III
24. Realizada a citação, o responsável compareceu aos autos em duas oportunidades, para apresentação de alegações de defesa iniciais e complementares, resultando na elaboração de duas instruções por parte da secretaria, sendo a última capaz de reunir todos os elementos da defesa e das análises efetuadas no âmbito da unidade instrutiva.
25. A SecexTCE, com base na análise da matéria, propõe rejeitar parcialmente as alegações de defesa, julgar irregulares as contas do responsável, sem débito, mas com aplicação de multa prevista no art. 58, inciso II, da Lei 8.443/1992. Esse também é o posicionamento do Ministério Público/TCU, neste feito representado pelo Procurador Marinus Eduardo De Vries Marsico."
7.	Acerca da situação de calamidade pública que teria conduzido a celeridade no repasse, aduzido nos presentes embargos, a situação também foi enfrentada no acórdão embargado, conforme os seguintes trechos de minha manifestação:
"33. Outro argumento utilizado pelo responsável em sua defesa se referiu a possível situação emergencial no combate a desastres, nos quais seriam utilizados os recursos. Aduz em sua defesa que foram repassados em virtude de situação emergencial das comunidades do Rio de Janeiro. Todavia, resta evidente que a situação não se configurava de natureza emergencial, mas tão somente preventiva de desastres. Conforme bem retratado nos itens 72-73 da instrução, para a caracterização dessa situação haveriam que ser observadas as diretrizes indicadas no Decreto nº 7.257, de 4/8/2010. Todavia, impera a constatação de que o Centro de Excelência para a Redução de Risco de Desastres no Rio de Janeiro tem caráter preventivo, uma vez que sua finalidade consistia na criação de comunidades resilientes a desastres em todo o país através da conscientização da importância da redução de desastres como um componente integral do desenvolvimento sustentável."
8.	Ainda, no que tange à suposta omissão quanto às evidências, uma vez que a unidade técnica e o Ministério Público/TCU asseveraram que não teria havido menção expressa à EIRD na LOA dos anos de 2013, 2014 e 2015, e vez que colacionado ao presente feito o espelho detalhado dos documentos juntados nos autos, não me parece ter havido qualquer equívoco ou omissão. 
9.	Primeiro porque no item 31 de minha manifestação restou claro que logo de início, nos anos de 2011 e 2012, a ação orçamentária sequer existiu. 
10.	Segundo porque a inclusão da referida ação nos exercícios de 2013 em diante visou apenas garantir prévia dotação orçamentária naqueles exercícios, sendo indispensável a autorização específica para a finalidade, como assentei em meu Despacho que também foi transcrito na proposta de deliberação que trouxe a Plenário.
11.	Por fim, a avaliação da conduta foi adotada de forma consciente e proporcional por este Tribunal, haja vista todos os elementos dispostos no relatório e na proposta de deliberação adotada, da qual destaco, apenas a título exemplificativo, a parte final a seguir reproduzida:
"37. Reputo, pois, que a análise realizada na instrução que integra o relatório precedente se apresenta em conformidade com os fatos, não sendo a defesa capaz de refutar, nem afastar os atos irregulares imputados ao responsável, nem sua conduta deveras imprudente e negligente no trato dos recursos públicos e na observância das normas legais. A meu ver o responsável conduziu suas decisões sem a prudência e cautelas esperadas de qualquer homem médio imbuído de relevantes funções públicas e em face do envolvimento de milionárias quantias compromissadas junto a organismo internacional.
38. Releva, todavia, reconhecer que apesar desse contexto todo verificado, não há indícios de locupletamento pessoal do responsável, sendo as quantias transferidas efetivamente ao Organismo Internacional para cumprimento de relevantes objetivos voltados para o próprio País, eis que seriam aplicados junto ao Centro de Excelência da EIRD no Rio de Janeiro e não em outro país ou organização internacional.
39. Entendo, todavia, que eventual condenação do responsável por este Tribunal não conduziria a enriquecimento ilícito da União, como aventado na instrução, porquanto a nulidade do instrumento celebrado conduziria à preservação dos valores no patrimônio da União, no caixa do Tesouro Nacional, eis que se tornava impeditiva da realização da despesa. Ato de liberalidade, como o realizado pelo responsável, ao transferir recursos após a denúncia formal, conduziria, portanto, à condenação do agente público solidariamente com quem tivesse se beneficiado das verbas públicas.
40. Todavia, considerando que as verbas foram vertidas, em última análise, para as finalidades públicas inicialmente almejadas no País, considero que seria de excessivo rigor provocar o seu ressarcimento aos cofres da União, tendo por única e exclusiva responsabilidade por tal ônus o aludido membro da diplomacia brasileira, vez que também não seria possível alcançar-se, nesse intento, Organismo Internacional. Esse, por sua vez, cabe frisar, certamente acreditou receber os recursos após seu regular processamento perante as leis brasileiras.
41. Logo, ponderado o destino efetivamente dado aos recursos, deixo, como fizeram a secretaria e o Ministério Público/TCU, de propor a este Tribunal a condenação do responsável em débito.
42. Entretanto, considerando que são graves as irregularidades cometidas pelo agente público, entendo que a conduta observada não recomendaria a assunção de novos cargos em comissão ou função de confiança, haja vista a atuação temerária na gestão de recursos, realizada à revelia de pareceres jurídicos apropriados, do orçamento público, da autorização legal, das normas de Direito Financeiro e do Congresso Nacional, situação que não merece passar impune, cabendo proporcional reprimenda à gravidade desses atos.
43. Assim, além da multa, que entendo deva ser aplicada ao responsável em patamar próximo do máximo previsto por este Tribunal, fundamentada no art. 58, incisos I e II, da Lei 8.443/1992 - que, veja-se, a propósito, é diminuta frente aos montantes indevidamente repassados, já que tabela ao final da instrução resultou na apresentação de valores convertidos para reais da ordem de R$ 5.555.412,04, ao câmbio da época, variando de 1,85 a 3,79 R$/US$ -, compreendo que a gravidade está a recomendar a aplicação também da sanção prevista no art. 60 da Lei 8.443/1992. Logo, proponho a esta Corte considerar graves as infrações cometidas, inabilitando-o para o exercício de cargo em comissão ou função de confiança, nos termos do referido dispositivo legal."
12.	Entendendo, portanto, que na deliberação embargada o exame da matéria e dos elementos revelou-se suficiente, não havendo omissões a serem supridas, bem assim, considerando que os argumentos apresentados revelam mais o inconformismo e a necessidade que possui o embargante de ver revista a matéria para o fim de afastar-lhe as sanções impostas, entendo que os embargos devam ser conhecidos e rejeitados por este Tribunal.
	Ante o exposto, manifesto-me por que o Tribunal aprove o acórdão que ora submeto à deliberação deste Colegiado.
TCU, Sala das Sessões, em 26 de outubro de 2022.
AUGUSTO SHERMAN CAVALCANTI 
Relator